【裁判字號】    89,判,2908
【裁判日期】    891012
【裁判案由】    水污染防治法
【裁判全文】
最  高  行  政  法  院  判  決                  八十九年度判字第二九○八號
    原      告  成川鋼管股份有限公司
    代  表  人  甲  ○
    被      告  彰化縣政府
    代  表  人  阮剛猛
右當事人間因水污染防治法事件，原告不服行政院環境保護署中華民國八十八年八月
十八日八八環署訴字第五五九四五號再訴願決定，提起行政訴訟。本院判決如左：
    主  文
原告之訴駁回。
訴訟費用由原告負擔。
    事  實
緣原告從事金屬基本工業，未經申請廢（污）水排放許可，逕行排放廢水於地面水體
，經行政院環境保護署（以下簡稱環保署）督察大隊於民國八十七年十二月八日十時
三十五分派員前往稽查採樣，檢驗結果懸浮固體每公升一○六三○○毫克、化學需氧
量每公升一○四○四毫克、油脂每公升四九七六六．二毫克，均不符合放流水標準所
定懸浮固體每公升三十毫克、化學需氧量每公升一○○毫克、油脂限值每公升一○毫
克之限值，乃拍照存證後，移由被告以原告違反水污染防治法第七條第一項及第十四
條第一項規定，依同法第三十八條及第四十二條分別裁處新台幣（下同）六萬元罰鍰
（兩件合計十二萬元），並限期於八十八年四月十二日前改善及補正完成。原告不服
，提起訴願、再訴願，遞遭決定駁回，遂提起行政訴訟，茲摘敘兩造訴辯意旨如次：
原告起訴意旨略謂：一、原告圓形排放口所排放之水為工廠員工所使用之小便池所排
放之尿液，以及為保持小便池清潔衛生而使用之沖洗水。相信環保署大概亦用此種方
法來沖洗保持小便池衛生，原告建廠時因經費受限，採用有效且價廉之人工控制式即
沖洗水龍頭下裝塑膠管，於上班時打開水龍頭調整適當水量，下班後再將水龍頭關掉
。也就是上班中不管員工有沒有如廁，「圓形排放口」都會有水流出。當初採樣點係
公共排放口，而會勘時以圓形排放口。環保署未能確實勘查即冒然將生活廢水管路硬
咬定為事業廢（污）水排放管路，真令人匪夷所思。是基於愛護稽查同仁心理，不想
更正錯誤，抑或不敢坦然面對事實？易造成執法者隨心所欲亂用章法取締，引起無謂
之訴案。環保署又稱「廠內管線埋設於地面下」，請問有誰家廁所排放管路放在地面
上讓人車踐踏破壞？環保署辦公大樓內之廁所排放管路可有擺在辦公桌椅下或樓板上
？敢問環保署辦公大樓內之「生活廢水」有無申請「排放許可證」？二、原告公司使
用鐵捲板，經高週波瞬間焊接而成不同直徑之鐵管，作業中使用原料除了水性潤滑油
外就是鐵捲板，並無使用其他與水有關物質（如脫脂劑、硫酸、鹽酸等），而水性潤
滑油主要作用為在捲管作業時保持捲管輪及鐵板之潤滑，避免捲管輪因溫度過高，而
使鐵板產生刮痕或裂縫，使用後之潤滑油經由機械及地面匯集管路流入廠房後方儲存
池，再流經冷卻機冷卻，過濾雜質等過程，再由泵浦抽回製管機循環重複使用完全不
予排放。三、請求鈞院實地會同兩造當場勘驗，以正確認定事實，將一再訴願決定及
原處分均撤銷等語。
被告答辯意旨略謂：原告未申請排放許可排放廢（污）水於地面水體，經環保署於八
十七年十二月八日派員稽查屬實，並經採樣檢驗不合格，核有違反水污染防治法第七
條第一項及第十四條第一項規定，依同法第三十八條及第四十二條各處六萬元罰鍰（
處分書編號：四九七六、四九七七），被告依據環保署八十七年十二月二十八日環署
督字第○○八六七五九號函依法處分。原告違法事實明確，被告依法處分並無不當，
請維持原處分，將原告之訴駁回等語。
    理  由
按「事業、污水下水道系統或建築物污水處理設施，排放廢（污）水於地面水體者，
應符合放流水標準。」、「事業排放廢（污）水於地面水體者，應向省（市）主管機
關申請，經審查登記，發給排放許可證後，始得排放廢（污）水。」為行為時水污染
防治法第七條第一項及第十四條第一項所明定。又依同法第三十八條規定：「事業或
污水下水道系統排放廢（污）水，違反第七條第一項或第八條規定者，處新台幣六萬
元以上六十萬元以下罰鍰，並通知限期改善，屆期仍未完成改善者，按日連續處罰；
情節重大者，得命其停工或停業，必要時，並得撤銷其排放許可證或勒令歇業。」同
法第四十二條規定：「違反第十四條第一項、第二項或第十五條第一項規定者，處新
台幣六萬元以上六十萬元以下罰鍰，並通知限期補正，屆期仍未補正者，按次處罰。
」本件原告從事金屬基本工業，未經申請廢（污）水排放許可，逕行排放廢水於地面
水體，經環保署督察大隊於八十七年十二月八日十時三十五分派員前往稽查採樣，檢
驗結果懸浮固體每公升一○六三○○毫克、化學需氧量每公升一○四○四毫克、油脂
每公升四九七六六．二毫克，均不符合放流水標準所定懸浮固體每公升三十毫克、化
學需氧量每公升一○○毫克、油脂限值每公升一○毫克之限值，乃拍照存證後，以八
十七年十二月二十八日環署督字第○○八六七五九號函檢送督察工作紀錄影本、水質
檢測報告等移由被告依法處分，被告乃以八十八年一月八日八七彰府環三字第二四○
六六五號函檢送編號四九七六、四九七七違反水污染防治法處分書，以原告違反水污
染防治法第七條第一項及第十四條第一項規定，依同法第三十八條及第四十二條分別
各裁處六萬元罰鍰（兩件合計十二萬元），並限期於八十八年四月十二日前改善及補
正完成。揆諸首揭規定，經核並無違誤，一再訴願決定遞予維持，亦無不合。原告起
訴主張：原告公司使用鐵捲板，經高週波瞬間焊接而成不同直徑之鐵管，作業中使用
原料除了水性潤滑油外就是鐵捲板，並無使用其他與水有關物質（如脫脂劑、硫酸、
鹽酸等），而水性潤滑油主要作用為在捲管作業時保持捲管輪及鐵板之潤滑，避免捲
管輪因溫度過高，而使鐵板產生刮痕或裂縫，使用後之潤滑油經由機械及地面匯集管
路流入廠房後方儲存池，再流經冷卻機冷卻，過濾雜質等過程，再由泵浦抽回製管機
循環重複使用完全不予排放。原告圓形排放口所排放之水為工廠員工所使用之小便池
所排放之尿液及為保持清潔衛生之沖洗水。原告建廠時因經費受限，採用有效且價廉
之人工控制式即沖洗水龍頭下裝塑膠管，於上班時打開水龍頭調整適當水量，不管員
工有沒有如廁，「圓形排放口」都會有水流出。當初採樣點係公共排放口，而會勘時
以圓形排放口。環保署未能確實勘查即冒然將生活廢水管路硬咬定為事業廢（污）水
排放管路，易造成執法者亂用章法取締，引起無謂之訴案。環保署又稱「廠內管線埋
設於地面下」，請問有誰家廁所排放管路放在地面上？請求鈞院實地會同兩造當場勘
驗，以正確認定事實云云。經查原告排放廢水於地面水體，經環保署督察大隊於上開
時間派員前往稽查採樣，檢驗結果懸浮固體、化學需氧量、油脂限值均不符合放流水
標準。且原告排放廢（污）水於地面水體者，未向省（市）主管機關申請，領得排放
許可證後，即排放廢（污）水（依現行水污染防治法第十四條第一項規定，事業排放
廢（污）水於地面水體者，應向直轄巿、縣（巿）主管機關申請，經審查登記，發給
排放許可證後，始得排放廢（污）水。），已如前述。原告排放廢（污）水於地面水
體，不符合放流水標準，洵堪認定。從而被告依首揭法條規定予以處罰，並限期改善
及補正，於法核無違誤。原告訴稱其作業所使用之原料除了水性潤滑油外就是鐵捲板
，並無使用其他與水有關物質（如脫脂劑、硫酸、鹽酸等），使用後之潤滑油經由機
械及地面匯集管路流入廠房後方儲存池，再流經冷卻機冷卻，過濾雜質等過程，再由
泵浦抽回製管機循環重複使用完全不予排放云云，核無足採。次查環保署人員至原告
工廠稽查時，係於「排放口」採樣，在督察工作紀錄載明：「．．．２稽查時該事業
部分製程切割液從廠房左側周界排放口排放，會同該公司周玉珍採水樣送驗，．．．
」並經周玉珍在場簽名確認，有該督察工作紀錄影本附卷可稽。原告訴稱環保署人員
當初採樣點係公共排放口，而會勘時係圓形排放口即小便池所排放之尿液及為保持清
潔衛生之沖洗水云云，亦無可採。原告起訴論旨，並無理由，應予駁回。又本件事證
已臻明確，所請會同兩造前往現場勘驗，核無必要，附此敘明。
據上論結，本件原告之訴為無理由，爰依行政訴訟法施行法第二條、行政訴訟法第九
十八條第三項前段，判決如主文。
中    華    民    國     八十九      年      十      月      十二       日
                    最 高 行 政 法 院  第 五 庭
                                審 判 長 法  官      廖  政  雄
                                         法  官      廖  宏  明
                                         法  官      趙  永  康
                                         法  官      林  清  祥
                                         法  官      姜  仁  脩
右  正  本  證  明  與  原  本  無  異
                                         法院書記官  蘇  金  全
中    華    民    國     八十九      年      十      月      十二       日


司法院資訊處製作；財團法人民間司法改革基金會備份。
